---
title: "Influencia de las redes sociales en el estilo de vida de los jóvenes universitarios"
format: html
---

## Tema del Proyecto

**Influencia de las redes sociales en el estilo de vida de los jóvenes universitarios.**

## Objetivo General

Analizar el uso de las redes sociales en el público joven universitario y su impacto en su estilo de vida (horas de sueño, horas de estudio, horas de ejercicio, rendimiento académico, actividades extracurriculares).

## Objetivos Específicos

### Objetivo 1

**Analizar la relación entre el tiempo dedicado al estudio, el uso de redes sociales y el promedio ponderado del ciclo anterior.**

+---------------+----------------------------------------+-------------------+--------+
| Columna       | Variable                               | Tipo de variable  | Escala |
+===============+========================================+===================+========+
| 4             | prom_estudio_dia                       | Numérica continua | Razón  |
|               |                                        |                   |        |
|               | Horas de estudio por día               |                   |        |
+---------------+----------------------------------------+-------------------+--------+
| 5/26/27/28/29 | prom_dia_whatsapp                      | Numérica continua | Razón  |
|               |                                        |                   |        |
|               | prom_dia_instagram                     |                   |        |
|               |                                        |                   |        |
|               | prom_dia_linkedin                      |                   |        |
|               |                                        |                   |        |
|               | prom_dia_x                             |                   |        |
|               |                                        |                   |        |
|               | prom_dia_tiktok                        |                   |        |
|               |                                        |                   |        |
|               | Horas de uso de redes sociales por día |                   |        |
+---------------+----------------------------------------+-------------------+--------+
| 6             | prom_ciclo_pasado                      | Numérica continua | Razón  |
|               |                                        |                   |        |
|               | Promedio ponderado del ciclo anterior  |                   |        |
+---------------+----------------------------------------+-------------------+--------+

### Objetivo 2

**Examinar cómo varía la percepción del impacto de las redes sociales sobre la salud mental y el rendimiento académico según el sexo y el ciclo academico.**

+---------+-----------------------------------------+-------------------+---------+
| Columna | Variable                                | Tipo de variable  | Escala  |
+=========+=========================================+===================+=========+
| 2       | sexo                                    | Categórica        | Nominal |
+---------+-----------------------------------------+-------------------+---------+
| 7       | ciclo                                   | Numérica discreta | Razón   |
+---------+-----------------------------------------+-------------------+---------+
| 18      | concentracion_rendimiento_academico     | Categórica        | Nominal |
|         |                                         |                   |         |
|         | (Percepción del impacto en rendimiento) |                   |         |
+---------+-----------------------------------------+-------------------+---------+
| 20      | impactos_redes_salud_mental             | Categórica        | Ordinal |
|         |                                         |                   |         |
|         | (Impacto percibido en salud mental)     |                   |         |
+---------+-----------------------------------------+-------------------+---------+

### Objetivo 3

**Evaluar si los estudiantes que consumen contenido académico en redes sociales presentan mayor satisfacción académica y menor distracción durante el estudio.**

+---------+-------------------------------------------+-------------------+---------+
| Columna | Variable                                  | Tipo de variable  | Escala  |
+=========+===========================================+===================+=========+
| 14      | notificaciones_estudio_diario             | Numérica discreta | Razón   |
|         |                                           |                   |         |
|         | (Veces que revisa redes mientras estudia) |                   |         |
+---------+-------------------------------------------+-------------------+---------+
| 16      | tipo_contenido_redes_sociales             | Categórica        | Nominal |
|         |                                           |                   |         |
|         | (Tipo de contenido que consume)           |                   |         |
+---------+-------------------------------------------+-------------------+---------+
| 22      | uso_redes_academicas                      | Categórica        | Nominal |
|         |                                           |                   |         |
|         | (Uso de redes para contenido académico)   |                   |         |
+---------+-------------------------------------------+-------------------+---------+
| 23      | satisfaccion_rendimiento_academico        | Categórica        | Ordinal |
|         |                                           |                   |         |
|         | (Satisfacción con rendimiento académico)  |                   |         |
+---------+-------------------------------------------+-------------------+---------+

### Objetivo 4

**Analizar la relación entre el uso diario de redes sociales y la participación en actividades extracurriculares, considerando la motivación percibida.**

+---------------+-----------------------------------------------+-------------------+---------+
| Columna       | Variable                                      | Tipo de variable  | Escala  |
+===============+===============================================+===================+=========+
| 5/26/27/28/29 | prom_dia_whatsapp                             | Numérica continua | Razón   |
|               |                                               |                   |         |
|               | prom_dia_instagram                            |                   |         |
|               |                                               |                   |         |
|               | prom_dia_linkedin                             |                   |         |
|               |                                               |                   |         |
|               | prom_dia_x                                    |                   |         |
|               |                                               |                   |         |
|               | prom_dia_tiktok                               |                   |         |
|               |                                               |                   |         |
|               | (Horas de uso de redes sociales por día)      |                   |         |
+---------------+-----------------------------------------------+-------------------+---------+
| 9             | actividad_extracurricular_actual              | Categórica        | Nominal |
|               |                                               |                   |         |
|               | (Tipo de actividad extracurricular)           |                   |         |
+---------------+-----------------------------------------------+-------------------+---------+
| 19            | impacto_redes_actividades_extracurriculares   | Categórica        | Ordinal |
|               |                                               |                   |         |
|               | (Efecto percibido en motivación)              |                   |         |
+---------------+-----------------------------------------------+-------------------+---------+
| 25            | frecuencia_descubrimiento_actividades_redes   | Categórica        | Ordinal |
|               |                                               |                   |         |
|               | (Frecuencia de descubrimiento de actividades) |                   |         |
+---------------+-----------------------------------------------+-------------------+---------+

### Objetivo 5

**Evaluar cómo el uso nocturno de redes sociales se asocia con el sueño y la concentración durante el estudio.**

+---------+---------------------------------------------+-------------------+---------+
| Columna | Variable                                    | Tipo de variable  | Escala  |
+=========+=============================================+===================+=========+
| 11      | horas_sueño_xnoche                          | Numérica continua | Razón   |
|         |                                             |                   |         |
|         | (Horas de sueño por noche)                  |                   |         |
+---------+---------------------------------------------+-------------------+---------+
| 14      | notificaciones_estudio_diario               | Numérica discreta | Razón   |
|         |                                             |                   |         |
|         | (Veces que revisa redes mientras estudia)   |                   |         |
+---------+---------------------------------------------+-------------------+---------+
| 15      | dias_redes_antes_de_dormir                  | Numérica discreta | Razón   |
|         |                                             |                   |         |
|         | (Días que usa redes antes de dormir)        |                   |         |
+---------+---------------------------------------------+-------------------+---------+
| 18      | afecta_concentracion_rendimiento            | Categórica        | Nominal |
|         |                                             |                   |         |
|         | (Percepción de afectación en concentración) |                   |         |
+---------+---------------------------------------------+-------------------+---------+
| 21      | momento_uso_redes_sociales                  | Categórica        | Nominal |
|         |                                             |                   |         |
|         | (Momento del día con mayor uso de redes)    |                   |         |
+---------+---------------------------------------------+-------------------+---------+

## Avance 2

```{r setup}
library(readr)
library(ggplot2)
```

```{r lectura}
DF_1 <- read_csv("Estudiantes.csv", col_types = cols(.default = "c"))
DF_2 <- DF_1  # Backup
```

### Limpieza general

```{r limpieza_general}
DF_1 <- DF_1[, colSums(is.na(DF_1)) < nrow(DF_1)]
DF_1 <- DF_1[, colMeans(is.na(DF_1)) < 0.5]
DF_1 <- DF_1[rowSums(is.na(DF_1)) != ncol(DF_1), ]
DF_1 <- DF_1[!duplicated(DF_1), ]
DF_1 <- DF_1[, -(1:3)]
```

------------------------------------------------------------------------

### Limpieza por columnas

#### Edad

```{r edad}
DF_1[[1]] <- as.integer(DF_1[[1]])
DF_1 <- DF_1[DF_1[[1]] >= 16 & DF_1[[1]] <= 29, ]
names(DF_1)[1] <- "edad"

# Histograma
ggplot(DF_1, aes(x = edad)) +
  geom_histogram(binwidth = 1, fill = "blue", color = "black", alpha = 0.7) +
  labs(title = "Distribución de la Edad", x = "Edad", y = "Frecuencia") +
  theme_minimal()
```

#### Sexo

```{r sexo}
library(ggplot2)

# Filtrar los datos para que solo incluyan "Masculino" y "Femenino"
DF_1 <- DF_1[DF_1[[2]] %in% c("Masculino", "Femenino"), ]
names(DF_1)[2] <- "sexo"

# Crear gráfico de torta
ggplot(DF_1, aes(x = "", fill = sexo)) +
  geom_bar(width = 1, stat = "count") +
  coord_polar("y") +
  labs(title = "Distribución de Género") +
  theme_void() +
  theme(legend.title = element_blank())  # Opcional, para quitar el título de la leyenda

```

#### Tipo de universidad

```{r tipo_universidad}

# Filtrar los datos para que solo incluyan "Privada" y "Pública"
DF_1 <- DF_1[DF_1[[3]] %in% c("Privada", "Pública"), ]
names(DF_1)[3] <- "tipo_universidad"

# Crear gráfico de torta para "tipo_universidad"
ggplot(DF_1, aes(x = "", fill = tipo_universidad)) +
  geom_bar(width = 1, stat = "count") +
  coord_polar("y") +
  labs(title = "Distribución de Tipo de Universidad") +
  theme_void() +
  theme(legend.title = element_blank())  # Opcional, para quitar el título de la leyenda

```

#### Promedio horas estudio por día

```{r estudio_dia}
# Suprimir salidas intermedias
invisible(table(DF_1[[4]], useNA = "ifany"))
invisible(unique(DF_1[[4]][!grepl("^\\d+$", DF_1[[4]])]))

# Limpieza y conversión
DF_1[[4]] <- as.character(DF_1[[4]])
DF_1[[4]][!grepl("^\\d+$", DF_1[[4]])] <- NA
DF_1[[4]] <- as.integer(DF_1[[4]])
DF_1[[4]][DF_1[[4]] > 20] <- NA
names(DF_1)[4] <- "prom_estudio_dia"

# Solo el gráfico como salida
plot(density(DF_1$prom_estudio_dia, na.rm = TRUE),
     main = "Densidad de Horas de Estudio por Día",
     xlab = "Horas de estudio", col = "darkred", lwd = 2)

```

#### Promedio ponderado del ciclo pasado

```{r promedio_ponderado}
# Suprimir advertencias y salidas no deseadas
DF_1[[6]] <- as.character(DF_1[[6]])
DF_1[[6]][!grepl("^\\d+(\\.\\d+)?$", DF_1[[6]])] <- NA
DF_1[[6]] <- round(as.double(DF_1[[6]]), 2)
names(DF_1)[6] <- "prom_ciclo_pasado"

# Solo mostrar el gráfico
boxplot(DF_1$prom_ciclo_pasado,
        main = "Distribución del Promedio Ponderado",
        ylab = "Promedio",
        col = "#FF5733",
        border = "#C70039")

```

#### Ciclo académico

```{r ciclo}
DF_1[[7]] <- as.numeric(as.character(DF_1[[7]]))
DF_1[[7]] <- round(DF_1[[7]])
DF_1[[7]] <- as.integer(DF_1[[7]])
DF_1 <- DF_1[DF_1[[7]] %in% 1:10, ]
names(DF_1)[7] <- "ciclo"
barplot(table(DF_1$ciclo),
        main = "Distribución de Estudiantes por Ciclo",
        xlab = "Ciclo",
        ylab = "Frecuencia",
        col = "#3498DB",
        border = "white")

```

#### Uso diario de redes sociales (Whatsapp, Instagram, TikTok, LinkedIn, X)

```{r uso_redes}
# Definimos los rangos válidos
rangos_validos <- c("0 horas (no lo uso)", "Entre 1-3 horas", "Entre 3-6 horas", "Entre 6-9 horas", "Entre 9-12 horas")

# Whatsapp
DF_1[[5]][!DF_1[[5]] %in% rangos_validos] <- NA
names(DF_1)[5] <- "prom_dia_whatsapp"

# Instagram
DF_1[[26]][!DF_1[[26]] %in% rangos_validos] <- NA
names(DF_1)[26] <- "prom_dia_instagram"

# TikTok
DF_1[[27]][!DF_1[[27]] %in% rangos_validos] <- NA
names(DF_1)[27] <- "prom_dia_tiktok"

# LinkedIn
DF_1[[28]][!DF_1[[28]] %in% rangos_validos] <- NA
names(DF_1)[28] <- "prom_dia_linkedin"

# X
DF_1[[29]][!DF_1[[29]] %in% rangos_validos] <- NA
names(DF_1)[29] <- "prom_dia_x"


```

#### Asignaturas cursadas actualmente

```{r}
DF_1[[8]] <- as.integer(DF_1[[8]])
boxplot(DF_1[[8]],
        main = "Cuántas asignaturas cursas actualmente",
        ylab = "Cursos",
        col = "lightgreen",
        border = "darkgreen")
names(DF_1)[8] <- "total_cursos_actuales"

```

#### Actividad Extracurricular actual

```{r}
DF_1[!(DF_1[[9]] %in% c("Arte", "Deportes", "Música", "Voluntariado", "Club Académico", "No participo en ninguna")), ]
```

```{r}
names(DF_1)[9] <- "actividad_extracurricular_actual"

```

#### Horas ejercicio fisico a la semana

```{r}
DF_1[[10]] <- as.integer(DF_1[[10]])
```

```{r}
boxplot(DF_1[[10]],
        main = "Horas semanales de ejercicio físico",
        ylab = "Horas",
        col = "lightgreen",
        border = "darkgreen")
names(DF_1)[10] <- "horas_ejercicio_semanal"

```

#### Horas de dormir por noche

```{r}
DF_1[[11]] <- as.integer(DF_1[[11]])
```

```{r}
boxplot(DF_1[[11]],
        main = "Cuántas horas duermes aproximadamente por noche",
        ylab = "Horas",
        col = "lightgreen",
        border = "darkgreen")
names(DF_1)[11] <- "horas_sueño_xnoche"

```

#### Red Social mas utilizada

```{r}
DF_1[!(DF_1[[12]] %in% c("Whatsapp", "Instagram", "Tiktok", "Facebook / meta", 
                        "X (Twitter)", "Linkedin", "Telegram", "Discord", "Otro")), ]
```

```{r}
names(DF_1)[12] <- "red_mas_usada"

```

#### Tiempo máximo sin revisar redes sociales por dia

```{r}
DF_1[[13]] <- as.integer(DF_1[[13]])
```

```{r}
boxplot(DF_1[[13]],
        main = "Boxplot del tiempo sin revisar redes sociales",
        ylab = "Horas",
        col = "skyblue",        
        border = "navy",        
        boxcol = "darkblue",    
        whiskcol = "gray40",    
        staplecol = "gray40",   
        medcol = "red") 
names(DF_1)[13] <- "tiempo_max_sin_redes_dia"

```

#### Notificaciones redes diario mientras estudias

```{r}
DF_1[[14]] <- as.integer(DF_1[[14]])
```

```{r}
DF_1[DF_1[[14]] > 100, ]
DF_1[[14]][DF_1[[14]] > 100] <- NA
```

```{r}
boxplot(DF_1[[14]],
        main = "Cuántas veces al día aproximadamente revisas tu teléfono por notificaciones de redes sociales mientras estudias",
        ylab = "Veces por día",
        col = "skyblue",      
        border = "steelblue", 
        boxcol = "blue4",    
        whiskcol = "gray40",  
        staplecol = "gray40", 
        medcol = "red")       
```

```{r}
names(DF_1)[14] <- "notificaciones_estudio_diario"

```

#### Revisiones redes antes de dormir:

```{r}
DF_1[[15]] <- as.integer(DF_1[[15]])
```

```{r}
boxplot(DF_1[[15]],
        main = "Cuántos días a la semana sueles usar redes sociales antes de dormir",
        ylab = "dias",
        col = "skyblue",      
        border = "steelblue", 
        boxcol = "blue4",    
        whiskcol = "gray40",  
        staplecol = "gray40", 
        medcol = "red")
```

```{r}
names(DF_1)[15] <- "dias_redes_antes_de_dormir"

```

#### Contenido consumido principalmente en redes sociales

```{r}
DF_1[!DF_1[[16]] %in% c("Entretenimiento (ver videos, seguir deportes, escuchar música)", 
                          "Información (noticias , actualidad)", 
                          "Educación (contenido académico)", 
                          "Socializar"), ]
```

```{r}
DF_1[[16]][!DF_1[[16]] %in% c("Entretenimiento (ver videos, seguir deportes, escuchar música)", 
                               "Información (noticias , actualidad)", 
                               "Educación (contenido académico)", 
                               "Socializar")] <- NA

```

```{r}
names(DF_1)[16] <- "tipo_contenido_redes_sociales"

```

#### Satisfacción social presencial con amigos

```{r}
DF_1[[17]] <- as.integer(DF_1[[17]])
```

```{r}
boxplot(DF_1[[17]],
        main = "Que tan satisfecho estás con tu interacción social presencial con amigos o compañeros en tu centro de estudio y/o trabajo",
        ylab = "satisfaccion",
        col = "skyblue",      
        border = "steelblue", 
        boxcol = "blue4",    
        whiskcol = "gray40",  
        staplecol = "gray40", 
        medcol = "red")
```

```{r}
names(DF_1)[17] <- "satisfaccion_interaccion_social_presencial"

```

#### Uso de redes sociales afecta tu capacidad de concentración y rendimiento académico

```{r}
DF_1[[18]] <- as.integer(DF_1[[18]])
```

```{r}
boxplot(DF_1[[18]],
       main = "Consideras que el uso de redes sociales afecta tu capacidad de concentración y rendimiento académico",
        ylab = "nivel",
         col = "skyblue",      
        border = "steelblue", 
        boxcol = "blue4",    
        whiskcol = "gray40",  
        staplecol = "gray40", 
        medcol = "red")
```

```{r}
names(DF_1)[18] <- "afecta_concentracion_rendimiento"

```

#### Uso de redes sociales motiva/desmotiva/no efecto a participar actividades extracurriculares

```{r}
DF_1[!DF_1[[19]] %in% c("Motiva", "Desmotiva", "No tiene efecto"), ]
```

```{r}
DF_1[[19]][!DF_1[[19]] %in% c("Motiva", "Desmotiva", "No tiene efecto")] <- NA
```

```{r}
names(DF_1)[19] <- "impacto_redes_actividades_extracurriculares"

```

#### Impacto del uso excesivo de redes sociales sobre la salud mental y autoestima.

```{r}
DF_1[[20]] <- as.integer(DF_1[[20]])
```

```{r}
boxplot(DF_1[[20]],
        main = "Qué tanto sientes que el uso excesivo de redes sociales puede afectar tu salud mental ?(autoestima , etc)",
        ylab = "nivel",
         col = "skyblue",      
        border = "steelblue", 
        boxcol = "blue4",    
        whiskcol = "gray40",  
        staplecol = "gray40", 
        medcol = "red")
```

```{r}
names(DF_1)[20] <- "impacto_redes_salud_mental"

```

#### Momentos del día con mayor uso de redes sociales.

```{r}
DF_1[!DF_1[[21]] %in% c("Mañana (6am-11:59 am)", "Tarde (12 pm - 6pm)", "Noche(6pm-12 am)", "Madrugada (12am-6am)"), ]
```

```{r}
DF_1[[21]][!DF_1[[21]] %in% c("Mañana (6am-11:59 am)", "Tarde (12 pm - 6pm)", "Noche(6pm-12 am)", "Madrugada (12am-6am)")] <- NA
```

```{r}
names(DF_1)[21] <- "momento_uso_redes_sociales"

```

#### Uso de redes sociales para acceder a información académica

```{r}
DF_1[!DF_1[[22]] %in% c("Sí", "No"), ]
```

```{r}
names(DF_1)[22] <- "uso_redes_academicas"

```

#### Nivel de satisfacción con el rendimiento académico actual

```{r}
DF_1[[23]] <- as.integer(DF_1[[23]])
```

```{r}
boxplot(DF_1[[23]],
        main = "Qué tan satisfecho(a) estás con tu rendimiento académico actual",
        ylab = "nivel",
         col = "skyblue",      
        border = "steelblue", 
        boxcol = "blue4",    
        whiskcol = "gray40",  
        staplecol = "gray40", 
        medcol = "red")
```

```{r}
names(DF_1)[23] <- "satisfaccion_rendimiento_academico"

```

#### Cantidad de amigos de redes sociales con los que interactúas en persona

```{r}
DF_1[[24]] <- as.integer(DF_1[[24]])
```

```{r}
DF_1[DF_1[[24]] > 100, ]
DF_1[[24]][DF_1[[24]] > 100] <- NA
```

```{r}
boxplot(DF_1[[24]],
        main = "Con cuántos de los amigos que conociste a través de redes sociales interactúas también en persona",
         ylab = "nivel",
         col = "skyblue",      
        border = "steelblue", 
        boxcol = "blue4",    
        whiskcol = "gray40",  
        staplecol = "gray40", 
        medcol = "red")
```

```{r}
names(DF_1)[24] <- "interaccion_persona_amigos_redes"

```

#### Frecuencia con la que los estudiantes descubren actividades extracurriculares a través de redes sociales

```{r}
DF_1[[25]] <- as.integer(DF_1[[25]])
```

```{r}
head(DF_1[[25]], 10)
```

```{r}
boxplot(DF_1[[25]],
        main = "Con qué frecuencia descubres actividades extracurriculares a través de redes sociales",
        ylab = "frecuencia",
         col = "skyblue",      
        border = "steelblue", 
        boxcol = "blue4",    
        whiskcol = "gray40",  
        staplecol = "gray40", 
        medcol = "red")
```

```{r}
names(DF_1)[25] <- "frecuencia_descubrimiento_actividades_redes"

```

```{r}
# Resumen descriptivo de todo el dataframe
summary(DF_1)



```

```{r}
str(DF_1)
```

```{r}
# Clasificar correctamente las variables categóricas como factor
DF_1[[2]]  <- as.factor(DF_1[[2]])   # Sexo
DF_1[[3]]  <- as.factor(DF_1[[3]])   # Tipo de universidad
DF_1[[5]]  <- as.factor(DF_1[[5]])   # Rango de tiempo de estudio
DF_1[[9]]  <- as.factor(DF_1[[9]])   # Actividad extracurricular
DF_1[[12]] <- as.factor(DF_1[[12]])  # Red social favorita
DF_1[[16]] <- as.factor(DF_1[[16]])  # Uso principal de redes
DF_1[[19]] <- as.factor(DF_1[[19]])  # Impacto en motivación
DF_1[[21]] <- as.factor(DF_1[[21]])  # Horario de uso
DF_1[[22]] <- as.factor(DF_1[[22]])  # Respuesta Sí/No

# Clasificar rangos de uso de redes sociales como factores
DF_1[[26]] <- as.factor(DF_1[[26]])  # Uso WhatsApp
DF_1[[27]] <- as.factor(DF_1[[27]])  # Uso Instagram
DF_1[[28]] <- as.factor(DF_1[[28]])  # Uso TikTok
DF_1[[29]] <- as.factor(DF_1[[29]])  # Uso Facebook/meta o X



```

```{r}
str(DF_1)
```

------------------------------------------------------------------------

**DESCRIPTORES**

### OBJETIVO 1: Analizar la relación entre el tiempo dedicado al estudio, el uso de redes sociales y el promedio ponderado del ciclo anterior.

```{r}
library(dplyr)
library(tidyr)
library(forcats)

summary(DF_1 %>% select(prom_estudio_dia, 
                        prom_dia_whatsapp, prom_dia_instagram, 
                        prom_dia_linkedin, prom_dia_x, prom_dia_tiktok, 
                        prom_ciclo_pasado))

```

```{r}
# Función de conversión : Convertir a números (convert_to_hours)
#Calcular promedios, sumas o correlaciones.
#Obtener una variable total continua: total_redes_horas.

convert_to_hours <- function(x) {
  case_when(
    x == "0 horas (no lo uso)" ~ 0,
    x == "Entre 1-3 horas" ~ 2,
    x == "Entre 3-6 horas" ~ 4.5,
    x == "Entre 6-9 horas" ~ 7.5,
    x == "Entre 9-12 horas" ~ 10.5,
    TRUE ~ NA_real_
  )
}

DF_1 <- DF_1 %>%
  mutate(
    whatsapp_horas  = convert_to_hours(prom_dia_whatsapp),
    instagram_horas = convert_to_hours(prom_dia_instagram),
    linkedin_horas  = convert_to_hours(prom_dia_linkedin),
    tiktok_horas    = convert_to_hours(prom_dia_tiktok),
    x_horas         = convert_to_hours(prom_dia_x),
    total_redes_horas = rowSums(across(c(whatsapp_horas, instagram_horas, linkedin_horas, tiktok_horas, x_horas)), na.rm = TRUE)
  )
```

```{r}
# Agrupar en rangos nuevos (como "0h", "1-3h", etc.)
# Categorizar total de redes en grupos
# se pueden hacer boxplots comparativos por grupo.
DF_1 <- DF_1 %>%
  mutate(
    grupo_redes = case_when(
      total_redes_horas == 0 ~ "0h",
      total_redes_horas <= 3 ~ "1-3h",
      total_redes_horas <= 6 ~ "3-6h",
      total_redes_horas <= 9 ~ "6-9h",
      total_redes_horas > 9 ~ "+9h",
      TRUE ~ NA_character_
    ),
    grupo_estudio = case_when(
      prom_estudio_dia <= 1 ~ "0-1h",
      prom_estudio_dia <= 3 ~ "2-3h",
      prom_estudio_dia <= 5 ~ "4-5h",
      prom_estudio_dia > 5 ~ "+5h",
      TRUE ~ NA_character_
    ),
    grupo_redes = factor(grupo_redes, levels = c("0h", "1-3h", "3-6h", "6-9h", "+9h")),
    grupo_estudio = factor(grupo_estudio, levels = c("0-1h", "2-3h", "4-5h", "+5h"))
  )

```

```{r}
# Boxplot: uso de redes vs promedio
ggplot(DF_1 %>% filter(!is.na(grupo_redes), !is.na(prom_ciclo_pasado)), 
       aes(x = grupo_redes, y = prom_ciclo_pasado)) +
  geom_boxplot(fill = "skyblue") +
  labs(title = "Promedio del ciclo según uso de redes sociales",
       x = "Horas de redes por día", y = "Promedio ponderado") +
  theme_minimal()
```

```{r}
DF_1 %>%
  filter(!is.na(grupo_redes), !is.na(prom_ciclo_pasado)) %>%
  group_by(grupo_redes) %>%
  summarise(
    n = n(),
    media = mean(prom_ciclo_pasado, na.rm = TRUE),
    mediana = median(prom_ciclo_pasado, na.rm = TRUE),
    sd = sd(prom_ciclo_pasado, na.rm = TRUE)
  )

```

El gráfico de caja muestra que el **promedio ponderado del ciclo anterior** se mantiene **relativamente estable** en todos los grupos de horas de uso de redes sociales, con una mediana cercana a **14** en todos los casos.

Según los valores estadísticos:

-   El grupo con menor rendimiento promedio es el de **3-6 horas diarias**, con **una media de 12.28**.

-   El grupo de **1-3 horas** tiene una media ligeramente superior (**13.45**), al igual que los grupos extremos: **0h** (13.36) y **+9h** (13.19).

-   Las **medianas son todas iguales o muy cercanas (13-14)**, lo que sugiere **distribuciones similares**

```{r}
ggplot(DF_1 %>% filter(!is.na(grupo_estudio), !is.na(prom_ciclo_pasado)), 
       aes(x = grupo_estudio, y = prom_ciclo_pasado)) +
  geom_boxplot(fill = "lightgreen") +
  labs(title = "Promedio del ciclo según estudio diario",
       x = "Horas de estudio por día", y = "Promedio ponderado") +
  theme_minimal()
```

### Objetivo 2:

**Examinar cómo varía la percepción del impacto de las redes sociales sobre la salud mental y el rendimiento académico según el sexo y el ciclo académico.**

VARIABLES INVOLUCRADAS: sexo , ciclo , concentracion_rendimiento_academico , impactos_redes_salud_mental

### Objetivo 3 ##ARREGLAR TODO SANTIAGO

**Evaluar si los estudiantes que consumen contenido académico en redes sociales presentan mayor satisfacción académica y menor distracción durante el estudio.**

VARIABLES INVOLUCRADAS: notificaciones_estudio_diario, tipo_contenido_redes_sociales, uso_redes_academicas, satisfaccion_rendimiento_academico

```{r}
# Función para convertir el uso nocturno a valores numéricos
convertir_uso_nocturno <- function(x) {
  case_when(
    x == "Nunca" ~ 0,
    x == "Raramente (1-2 veces a la semana)" ~ 1.5,
    x == "Ocasionalmente (3-4 veces a la semana)" ~ 3.5,
    x == "Frecuentemente (5-6 veces a la semana)" ~ 5.5,
    x == "Siempre (todas las noches)" ~ 7,
    TRUE ~ NA_real_
  )
}

# Aplicar conversión a los datos
DF_1 <- DF_1 %>%
  mutate(
    uso_nocturno_numerico = convertir_uso_nocturno(uso_redes_nocturno)
  )
```

¿Por qué usamos esta conversión? - Transformar categorías en valores numéricos permite obtener estadísticas como promedio y desviación estándar, y facilita la visualización y el modelado.

```{r}
summary(DF_1 %>% select(uso_nocturno_numerico, horas_sueno))
```

```{r}
DF_1 %>%
  summarise(
    media_uso_nocturno = mean(uso_nocturno_numerico, na.rm = TRUE),
    mediana_uso_nocturno = median(uso_nocturno_numerico, na.rm = TRUE),
    sd_uso_nocturno = sd(uso_nocturno_numerico, na.rm = TRUE),
    iqr_uso_nocturno = IQR(uso_nocturno_numerico, na.rm = TRUE),

    media_sueno = mean(horas_sueno, na.rm = TRUE),
    mediana_sueno = median(horas_sueno, na.rm = TRUE),
    sd_sueno = sd(horas_sueno, na.rm = TRUE),
    iqr_sueno = IQR(horas_sueno, na.rm = TRUE)
  )
```

¿Qué aporta cada descriptor? - Media y mediana: indican la tendencia central. Si difieren mucho, puede haber asimetría. - Desviación estándar (sd): muestra cuán dispersos están los datos. - Rango intercuartílico (IQR): mide la dispersión en el centro de la distribución (del Q1 al Q3), menos sensible a valores extremos.

Estos valores nos permiten saber cómo varía el sueño con el uso nocturno de redes.

### Visualización: Boxplot

```{r}
# Crear grupos categóricos de uso nocturno
DF_1 <- DF_1 %>%
  mutate(
    grupo_uso_nocturno = case_when(
      uso_nocturno_numerico == 0 ~ "Nunca",
      uso_nocturno_numerico <= 2 ~ "Bajo",
      uso_nocturno_numerico <= 4 ~ "Moderado",
      uso_nocturno_numerico > 4 ~ "Alto"
    ) %>% factor(levels = c("Nunca", "Bajo", "Moderado", "Alto"))
  )
```

```{r}
# Boxplot: uso nocturno vs horas de sueño
ggplot(DF_1 %>% filter(!is.na(grupo_uso_nocturno), !is.na(horas_sueno)),
       aes(x = grupo_uso_nocturno, y = horas_sueno)) +
  geom_boxplot(fill = "lightblue") +
  labs(title = "Horas de sueño según uso nocturno de redes sociales",
       x = "Uso nocturno de redes", y = "Horas de sueño") +
  theme_minimal()
```

¿Qué nos muestra el boxplot? - La mediana dentro de cada grupo. - La dispersión (tamaño de la caja = IQR). - Posibles valores atípicos (outliers).

Esto permite visualizar si hay una tendencia descendente del sueño a mayor uso nocturno.

### Resumen por grupo

```{r}
DF_1 %>%
  filter(!is.na(grupo_uso_nocturno), !is.na(horas_sueno)) %>%
  group_by(grupo_uso_nocturno) %>%
  summarise(
    n = n(),
    media = mean(horas_sueno, na.rm = TRUE),
    mediana = median(horas_sueno, na.rm = TRUE),
    sd = sd(horas_sueno, na.rm = TRUE)
  )
```

¿Qué nos aporta esta tabla? - Permite comparar grupos de forma más precisa. - Si los promedios y medianas bajan al aumentar el uso nocturno, se evidencia una relación inversa. - La desviación estándar indica si hay más variabilidad en ciertos grupos.

## Conclusión del Objetivo 3

El análisis muestra una relación inversa entre el uso nocturno de redes sociales y las horas de sueño:

-   A mayor uso nocturno, menor promedio de horas dormidas.
-   El grupo "Nunca" presenta mayor sueño promedio (mayor media y mediana).
-   Los grupos "Moderado" y "Alto" muestran menores horas de sueño y mayor dispersión, lo cual sugiere variabilidad en los hábitos de sueño.

Esto puede indicar que el uso frecuente de redes sociales en la noche está afectando negativamente la cantidad y calidad del descanso, lo que podría tener repercusiones en el bienestar y rendimiento académico del estudiante.

### OBJETIVO 4: Analizar la relación entre el uso diario de redes sociales y la participación en actividades extracurriculares, considerando la motivación percibida.

Variables involucradas: prom_dia_whatsapp, prom_dia_instagram, prom_dia_linkedin, prom_dia_x, prom_dia_tiktok (puedes usar total_redes_horas),actividad_extracurricular_actual, impacto_redes_actividades_extracurriculares, frecuencia_descubrimiento_actividades_redes

```{r}
# Estadísticas descriptivas de horas totales en redes y actividades extracurriculares
summary(DF_1[, c("total_redes_horas", 
                 "actividad_extracurricular_actual", 
                 "impacto_redes_actividades_extracurriculares", 
                 "frecuencia_descubrimiento_actividades_redes")])

# Visualización de la relación entre uso total de redes y si realiza actividades extracurriculares
boxplot(total_redes_horas ~ actividad_extracurricular_actual, 
        data = DF_1,
        main = "Horas de redes sociales según participación en actividades extracurriculares",
        xlab = "¿Realiza alguna actividad extracurricular?",
        ylab = "Total horas promedio en redes sociales por día",
        col = c("lightgreen", "lightblue"))

# Frecuencia de percepciones del impacto
barplot(table(DF_1$impacto_redes_actividades_extracurriculares),
        main = "Percepción del impacto de redes en actividades extracurriculares",
        ylab = "Frecuencia",
        col = c("tomato", "lightgreen", "skyblue", "orange"))

# Cómo cambian las horas de uso de redes según la percepción del impacto
boxplot(total_redes_horas ~ impacto_redes_actividades_extracurriculares,
        data = DF_1,
        main = "Uso de redes según percepción del impacto en actividades extracurriculares",
        xlab = "Impacto percibido",
        ylab = "Total horas promedio en redes sociales",
        col = rainbow(5))

# Visualizar con qué frecuencia descubren actividades por redes
barplot(table(DF_1$frecuencia_descubrimiento_actividades_redes),
        main = "Frecuencia de descubrimiento de actividades por redes sociales",
        ylab = "Frecuencia",
        col = heat.colors(6))

# Tabla cruzada entre realizar actividad y descubrimiento de actividades en redes
tabla_actividad_vs_descubrimiento <- table(DF_1$actividad_extracurricular_actual, 
                                           DF_1$frecuencia_descubrimiento_actividades_redes)
print(tabla_actividad_vs_descubrimiento)

```

Los resultados muestran que existe una tendencia donde los estudiantes que **usan más tiempo las redes sociales diariamente** tienden a **participar menos en actividades extracurriculares**. En el boxplot, se observa que quienes **no realizan actividades extracurriculares** tienen, en promedio, un **mayor uso diario de redes sociales** que quienes sí participan.

En cuanto a la **percepción del impacto de las redes en su participación extracurricular**, muchos estudiantes consideran que las redes sociales interfieren con su disponibilidad o motivación para involucrarse en estas actividades. A mayor uso de redes, aumenta la frecuencia de respuestas negativas en cuanto al impacto percibido.

Además, el gráfico sobre la **frecuencia con la que descubren actividades a través de redes sociales** revela que, aunque algunos estudiantes afirman encontrar nuevas oportunidades extracurriculares mediante las redes, esto **no parece traducirse consistentemente en mayor participación**. La tabla cruzada entre participación y descubrimiento de actividades confirma que no todos los que descubren oportunidades por redes están activos en actividades extracurriculares.

En conjunto, estos hallazgos sugieren que el **uso elevado de redes sociales podría estar desplazando el tiempo y la disposición para participar en actividades extracurriculares**, a pesar de que estas plataformas también funcionen como medios de difusión. Esto coincide con investigaciones previas que indican que un uso excesivo de redes puede reducir el tiempo dedicado a actividades de desarrollo personal y social fuera del entorno digital

### OBJETIVO 5: Evaluar la relación entre uso nocturno de redes sociales, sueño y concentración

Variables involucradas: horas_sueño_xnoche, notificaciones_estudio_diario, dias_redes_antes_de_dormir, afecta_concentracion_rendimiento, momento_uso_redes_sociales

```{r}

# Estadística descriptiva general
summary(DF_1[, c("horas_sueño_xnoche", "notificaciones_estudio_diario", "dias_redes_antes_de_dormir")])

# Boxplot: ¿Cómo cambian las horas de sueño según el momento del uso de redes?
boxplot(horas_sueño_xnoche ~ momento_uso_redes_sociales, 
        data = DF_1,
        main = "Horas de sueño según el momento de uso de redes sociales",
        xlab = "Momento del día con mayor uso de redes",
        ylab = "Horas de sueño por noche",
        col = "skyblue")

# Gráfico de barras: percepción de afectación en la concentración
barplot(table(DF_1$afecta_concentracion_rendimiento),
        main = "¿Las redes sociales afectan la concentración?",
        ylab = "Frecuencia",
        col = c("tomato", "lightgreen", "lightblue"))

# Boxplot: ¿A mayor uso de redes antes de dormir, menos horas de sueño?
boxplot(horas_sueño_xnoche ~ dias_redes_antes_de_dormir,
        data = DF_1,
        main = "Relación entre días de uso de redes antes de dormir y horas de sueño",
        xlab = "Días por semana que usa redes antes de dormir",
        ylab = "Horas de sueño",
        col = "orchid")

# Relación entre interrupciones por redes y concentración percibida
tabla_concentracion <- table(DF_1$afecta_concentracion_rendimiento, DF_1$notificaciones_estudio_diario)
print(tabla_concentracion)

```

Los resultados muestran una tendencia donde un mayor uso nocturno de redes sociales se asocia con una **reducción en las horas de sueño**. En el boxplot, se observa que quienes usan redes en la noche tienden a dormir menos. Además, a medida que aumentan los días de uso de redes antes de dormir, **las horas de sueño disminuyen levemente**.

Respecto a la concentración, una parte significativa de los estudiantes percibe que las redes sociales **afectan negativamente su rendimiento**. La frecuencia con la que revisan redes mientras estudian (notificaciones_estudio_diario) también parece tener relación con esta percepción.

En conjunto, estos hallazgos sugieren una posible **relación entre el uso nocturno de redes, menor sueño y mayor distracción durante el estudio**, lo cual es consistente con estudios previos sobre hábitos digitales y rendimiento académico.
